臺灣高等法院臺中分院刑事判決　　　100年度交上易字第729號
上　訴　人　臺灣彰化地方法院檢察署檢察官
被　　　告　陳俊宇
　　　　　　江恩諗
上列上訴人因被告等過失傷害案件，不服臺灣彰化地方法院99年
度交簡上字第74號中華民國100年3月24日判決（起訴案號：99年
度調偵字第279、280號），提起上訴，本院判決如下：
    主  文
上訴駁回。
    理  由
一、公訴意旨略以：被告陳俊宇與江恩諗分別於民國（下同）98
    年7月14日下午3時、5時許，駕駛車牌號碼PR-8177號自用小
    貨車、車牌號碼9061-GB號自用小客車行駛至彰化縣彰化市
    ○○○街肯德基前，明知在交岔路口10公尺內不得停車，而
    依當時情形，並非不能注意，竟未注意，分別駕駛上開車輛
    ，停放在仁愛東街與中山路、肯德基餐廳點餐車道交岔路口
    10公尺內。嗣告訴人林淑春於同日下午5時30分許，騎乘車
    牌號碼L5M-823號重型機車沿彰化縣彰化市○○○街由西往
    東方向行駛至上開肯德基餐廳前，其視線遭被告陳俊宇、江
    恩諗停放之上開車輛阻擋，因而閃避不及撞擊共同被告葉嘉
    詮駕駛之車牌號碼8Ｖ─0052號自用小客車，告訴人因而人
    車倒地，受有頭部挫傷併臉部擦傷、骨盆骨折及右下肢擦傷
    等傷害。因認被告陳俊宇、江恩諗均涉犯刑法第284條第1項
    前段過失傷害罪嫌。
二、按犯罪事實應依證據認定之，無證據不得認定犯罪事實；被
    告或共犯之自白，不得作為有罪判決之唯一證據，仍應調查
    其他必要之證據，以察其是否與事實相符；不能證明被告犯
    罪者，應諭知無罪之判決，刑事訴訟法第154條、第156條第
    2項、第301條第1項分別定有明文。又按認定犯罪事實所憑
    之證據，雖不以直接證據為限，間接證據亦包括在內，然而
    無論直接證據或間接證據，其為訴訟上之證明，須於通常一
    般人均不致有所懷疑，而得確信其為真實之程度者，始得據
    為有罪之認定，倘其證明尚未達到此一程度，而有合理之懷
    疑存在時，即難遽採為不利被告之認定（最高法院76年臺上
    字第4986號判例意旨參照）。再按刑法上之過失，其過失行
    為與結果間，在客觀上有相當因果關係始得成立。所謂相當
    因果關係，係指依經驗法則，綜合行為當時所存在之一切事
    實，為客觀之事後審查，認為在一般情形下，有此環境、有
    此行為之同一條件，均可發生同一之結果者，則該條件即為
    發生結果之相當條件，行為與結果即有相當之因果關係。反
    之，若在一般情形下，有此同一條件存在，而依客觀之審查
    ，認為不必皆發生此結果者，則該條件與結果不相當，不過
    為偶然之事實而已，其行為與結果間即無相當因果關係（最
    高法院76年臺上字第192號、58年臺上字第404號判例意旨參
    照）。
三、公訴意旨認被告陳俊宇、江恩諗涉犯上開過失傷害犯行，係
    以被告陳俊宇、江恩諗及同案被告葉嘉詮之供述、證人林淑
    春、陳錫濱之證述、道路交通事故現場圖、調查報告表、照
    片、財團法人彰化基督教醫院診斷證明書、臺灣省彰化縣區
    車輛行車事故鑑定委員會鑑定意見書等，為其論據。訊據被
    告陳俊宇堅決否認有何上開犯行，辯稱：其停車地點離交岔
    路口雖不到10公尺，惟僅差70公分，一般人目測無法得知是
    否在10公尺內，且其已儘量靠路邊停車，並未妨礙交通，其
    停車行為與告訴人車禍受傷並無因果關係等語，被告江恩諗
    經本院合法傳喚，無正當理由，雖未到庭，惟於原審審理時
    辯稱：其停車位置距離車禍現場較遠，本案車禍事故之發生
    與其停車並無相當因果關係等語。
四、經查，被告江恩諗、陳俊宇於98年7月14日下午3時許、5時
    許，分別將所駕駛之車牌號碼9061-GB號自用小客車、車牌
    號碼PR-8177號自用小貨車停放於彰化市○○○街由西往東
    方向之路旁，停放位置均在中山路與仁愛東街交岔路口10
    公尺內等情，業據被告江恩諗、陳俊宇供陳在卷（警卷第5
    頁、偵卷第15、36頁、原審99年度交簡字第1238號卷第24頁
    ），核與證人陳錫濱、林淑春、洪周靖證述相符（警卷第3
    、4、7頁、偵卷第14、36頁、原審99年度交簡上字第74號第
    255頁），並有道路交通事故現場圖、彰化縣警察局舉發違
    反道路交通管理事件通知單、車籍查詢─基本資料詳細畫面
    各2紙附卷為憑（警卷第22至25頁），此部分之事實堪予認
    定。準此，被告江恩諗、陳俊宇上開停放車輛之行為屬違反
    道路交通管理處罰條例第56條第1項第1款、道路交通安全規
    則第112條之違規行為，且其二人停車時，並無不能注意之
    情事，固堪認定，惟上開行為是否構成刑事法律之過失傷害
    犯罪，仍須視該等行為與本案車禍事故之發生有無相當因果
    關係，爰就此部分相當因果關係之有無析述如下：
  (一)經查，證人林淑春於原審99年度交簡上字第74號審理結證稱
    ：其騎車沿仁愛東街往東方向直行，在仁愛東街與肯德基點
    餐車道交岔口處，見無其他車輛，即騎車通過，忽有一車自
    肯德基出入口駛出，撞及其機車右側腳踏板位置等語（原審
    99年度交簡上字第74號卷第257頁），且明確證稱：「有車
    子停在那邊（指被告陳俊宇、江恩諗所停放之上開車輛），
    我有離路邊停車遠一點的位置慢慢騎，所以還是可以看到凹
    凸路面（指仁愛東街與肯德基點餐車道交岔口之凹凸路面）
    裡面的狀況。」並說明因同案被告葉嘉詮忽駕車自肯德基點
    餐車道駛出，致其於本案車禍事故發生前並未見到被告葉嘉
    詮所駕駛之車輛等情（原審99年度交簡上字第74號第257頁
    背面），告訴人既已調整其車輛行徑，而能注意及仁愛東街
    與點餐車道交岔口之車輛狀態，自難認被告陳俊宇、江恩諗
    所停放之車輛阻擋告訴人視線致釀本案車禍事故。再查，依
    現場照片（見原審99年度交簡上字第74號卷第58頁）所示狀
    況可知，縱中山路與仁愛東街路口10公尺內有停放車輛，告
    訴人駕騎機車自中山路左轉進入仁愛東街之行進過程中，仍
    可充分觀察肯德基點餐車道上車輛之車行狀態，核與證人林
    淑春上開證述相符。又同案被告葉嘉詮駕車與告訴人騎車撞
    擊之位置為告訴人機車右側腳踏板之位置，亦經證人葉嘉詮
    、林淑春證述在卷（見原審99年度交簡上字第74號卷第257
    、259頁），並有照片7張附卷為憑（警卷第13至16頁），足
    徵同案被告葉嘉詮確係在告訴人即將騎車通過仁愛東街與肯
    德基點餐車道交岔路口之際，駕車撞及告訴人，其時告訴人
    已在注意凹凸路面附近車輛狀態後，騎車前行，正在通過路
    口之際，突遭同案被告葉嘉詮駕車撞及，告訴人自屬無法防
    範，當時被告陳俊宇、江恩諗所停放之車輛已在告訴人騎乘
    之機車後方，自無告訴人之視線是否遭被告陳俊宇、江恩諗
    停放車輛阻擋之問題。
  (二)再者，本案車禍事故地點之肯德基點餐車道區○○○ ○道，
    東側車道之車行方向為自點餐車道駛入仁愛東街，西側車道
    之車行方向則係自仁愛東街駛入點餐車道；依現場照片、道
    路交通事故現場圖所示（見偵卷第11頁、原審99年度交簡上
    字第74號卷第57頁），車禍發生時同案被告葉嘉詮已駕車駛
    過仁愛東街與肯德基點餐車道交岔口之凹凸路面，且車頭已
    進入仁愛東街道路上，其車頭與車身呈「西北─東南」方向
    ，部分車身已在西側車道往前延伸之範圍內，顯然在駛入仁
    愛東街前，同案被告葉嘉詮已先行偏轉車身向左側行駛，而
    駛入點餐車道西側；倘同案被告葉嘉詮循點餐車道上東側之
    車道行駛，且依循標線指示右轉仁愛東街，當有更寬敞之視
    野得觀察仁愛東街上往來車輛，而不致貿然將車輛駛入仁愛
    東街。又衡以告訴人騎車通過上開交岔口時，當係注意東側
    車道（即車行方向為點餐車道駛入仁愛東街之車道）上之車
    輛狀態，因同案被告葉嘉詮駕車在車道之偏西側出現，且欲
    在該處違規左轉，乃造成騎車經過之告訴人猝不及防，致生
    本案車禍事故。依上開情節為客觀觀察，被告陳俊宇、江恩
    諗之停車行為，自非必然使同案被告葉嘉詮疏於注意仁愛東
    街上之車行狀態，亦即倘同案被告葉嘉詮遵循肯德基點餐車
    道上之指示行駛東側車道，且在行至仁愛東街與點餐車道交
    岔口時，依標線指示右轉，當可注意及告訴人騎車前來，並
    讓告訴人騎車先行通過，應不致肇此車禍。是以，同案被告
    葉嘉詮駕車撞及告訴人，係其一時疏於注意致之（如前所述
    ），要係其一時過失之偶然事實，以被告陳俊宇、江恩諗在
    行為時所存在之事實，及行為後所發生之事實，從客觀上觀
    察，同案被告葉嘉詮之過失行為已屬偶然介入之事故，並非
    被告陳俊宇、江恩諗在停車行為時所得預見，自難認本案車
    禍事故與被告陳俊宇、江恩諗之停車行為有必然之相當因果
    關係，從而，在一般情形下，有此原因之存在未必皆有此結
    果之發生，情至明顯，基如上述，應認被告陳俊宇、江恩諗
    之停車行為與告訴人所受之傷害，其間並無相當因果關係。
  (三)至證人林淑春於警詢時固證稱：車牌號碼9061-GB號自用小
    客車、車牌號碼PR-8177號自用小貨車之停車位置阻擋其視
    線及同案被告葉嘉詮之視線等語（警卷第7至8頁），惟其於
    偵訊時則證稱：因上開二車停放在交岔路口轉彎處，故其須
    往內側車道騎，同案被告葉嘉詮忽然駕車由肯德基點餐車道
    衝出，因而發生碰撞等語（見偵卷第14頁），再觀諸其於原
    審99年度交簡上字第74號審理時之證述內容，先後證稱「（
    檢察官問：當時你視線有無被任何物品擋住？）有，就是路
    邊停有兩輛車，所以我要慢慢騎過去。這兩輛車就是被告陳
    俊宇、江恩諗所停放的車輛。」、「我就慢慢騎，那邊有車
    子停在那邊，我有離路邊停車遠一點的位置慢慢騎，所以還
    是可以看到凹凸路面裡面的狀況。」等語（見原審99年度交
    簡上字第74號卷第257頁背面、第258頁），顯然證人林淑春
    所指之「影響視線」之情形，在其騎車車行路線略為偏向仁
    愛東街路中央後，即已不存，其仍可目睹仁愛東街與肯德基
    點餐車道交岔口凹凸路面附近車輛狀態，自難以其於警詢時
    概略證稱被告陳俊宇、江恩諗停車阻擋其視線等語，遽認車
    禍發生時告訴人之視線遭上開停車所影響；又證人林淑春證
    述上開二車影響同案被告葉嘉詮之視線部分，衡酌證人林淑
    春與同案被告葉嘉詮於案發時之行車方向全然不同，其此部
    分證言要屬揣度之詞，亦無從據以為不利於被告陳俊宇、江
    恩諗之認定。
  (四)本案經送鑑定行車事故肇事原因，臺灣省彰化縣區車輛行車
    事故鑑定委員會以98年12月21日彰鑑字第0985602765號函所
    附鑑定意見書之鑑定意見固認：「一葉嘉詮駕駛自用小客車
    由肯德基餐車道駛入車道，未依標線指示右轉行駛且未讓車
    道上行進中之車輛先行，為肇事主因。二被告江恩諗駕駛自
    用小客車與車牌號碼PR-8177號自用小貨車駕駛均在交岔路
    口10公尺不得停車處所停車影響行車視線，為肇事次因。三
    告訴人林淑春駕駛重型機車為車道上行駛中車輛，措手不及
    ，無肇事因素。」（見偵卷第22頁）。惟經原審送請臺灣省
    行車事故覆議鑑定委員會覆議，該會以99年12月13日覆議字
    第0996204865號函所附鑑定意見書、99年11月16日覆議字第
    0996204455號函鑑定則認：「一葉嘉詮駕駛自用小客車，由
    肯德基車道出口起駛時疏未讓車道上行進中之車輛先行，為
    肇事原因。二告訴人林淑春、被告陳俊宇、江恩諗均無肇事
    因素。另被告陳俊宇小貨車與被告江恩諗小客車於路口10公
    尺內停車，有違規定。」、「被告陳俊宇、江恩諗之違規停
    車，不致造成其停車期間通過該處之其他車輛均發生類似本
    案之交通事故，依最高法院76年臺上字第192號判例揭示之
    內涵，不過為偶然之事實而已，何況被告陳俊宇等違規停車
    ，並非葉嘉詮所不能預見，亦未妨害告訴人林淑春機車之正
    常通行，故其違規行為應與本案肇因無涉。」（見原審99年
    度交簡上字第74號卷第214、219頁），則同本院上開認定，
    臺灣省彰化縣區車輛行車事故鑑定委員會之鑑定意見未予審
    酌告訴人之視線是否確受被告陳俊宇、江恩諗所停放之車輛
    影響，及被告陳俊宇、江恩諗之停車行為與告訴人所受傷害
    是否具有相當因果關係，尚難憑採，附此說明。
五、綜上，上開公訴人所舉之證據資料，係以證人林淑春之證述
    及臺灣省彰化縣區車輛行車事故鑑定委員會鑑定意見，為認
    定被告陳俊宇、江恩諗犯罪之主要論據，惟證人林淑春於原
    審審理時已就其行車時之視線所受影響程度詳述如前，而臺
    灣省彰化縣區車輛行車事故鑑定委員會之鑑定意見尚無從證
    明被告陳俊宇及江恩諗之停車行為與告訴人所受傷害間有相
    當因果關係，亦如前述。從而，上開證據資料在經驗或論理
    法則上既尚有對被告陳俊宇、江恩諗較為有利之存疑，而無
    從依其他客觀方法排除此項合理之可疑，自不得以上開證據
    資料作為斷罪之基礎，此外，復查無其他證據足認被告陳俊
    宇、江恩諗有公訴意旨所指之過失傷害犯行，自屬不能證明
    被告陳俊宇、江恩諗犯罪，原審因而諭知被告陳俊宇、江恩
    諗無罪，核無違誤，應予維持。
六、原審法院檢察署檢察官上訴意旨略以：、被告陳俊宇、江
    恩諗均坦承發生本案車禍時渠等停車地點在交叉路口10公尺
    之內。且被告陳俊宇於原審審理時自承：「我承認我有過失
    ，既然後來去現場確認我停的位置在距離交叉路口10公尺內
    ，如果因此影響到行車視野而有過失，我承認，我認罪。」
    核與告訴人林淑春指訴相符，並有道路交通事故現場圖、交
    通事故現場相片在卷可稽。、另查，被告陳俊宇、江恩諗
    車輛駕駛在交叉路口10公尺內不得停車處所停車影響行車視
    線，為肇事次因，有臺灣省彰化縣區車輛行車事故鑑定委員
    會98年12月21日彰鑑字第0985602765號函所附鑑定意見書在
    卷可稽。又告訴人林淑春於上訴審交互詰問時具結證稱其確
    係因被告陳俊宇、江恩諗疏未注意在交叉路口10公尺內不得
    停車處所停車影響行車視線才發生碰撞。綜上所述，被告陳
    俊宇、江恩諗疏未注意在交叉路口10公尺內不得停車處所停
    車影響行車視線，以致告訴人受傷，應有過失。且被告陳俊
    宇、江恩諗之過失行為與告訴人之傷害結果間亦有相當因果
    關係，被告陳俊宇、江恩諗之犯行堪予認定，原審判決認事
    用法即有違誤等語，指摘原審判決不當，惟查：
（一）告訴人林淑春於警詢時陳稱：「肇事當時在中山路與仁愛
      東街口轉角處有兩部路邊停車。該兩部停車阻礙我的視線
      我要一併提出告訴（見警卷第8頁）。該兩部車未與我接
      觸，該兩部車停車位置因阻礙到肇事者葉嘉詮及我方視線
      才導致葉嘉詮直接衝出撞擊我車肇事（見警卷第9頁背面
      ）。」，於原審99年度交簡上字第74號案審理時具結證稱
      ：「有兩台車停在路邊，我慢慢騎過去，由仁愛東街往東
      方向直行，我在肯德基出入口處看沒有車就騎過去，突然
      從肯德基出入口出來一輛車，就撞到我機車右側腳踏板位
      置。...我已經騎過去了對方才衝出來，我都沒有看到對
      方的車子，肯德基停車場要出來到仁愛東街有一個凹凸地
      面，我看凹凸地面那邊都沒有車我才慢慢騎過去。我就慢
      慢騎，那邊有車子停在那邊，我有離路邊停車遠一點的位
      置慢慢騎，所以還是可以看到凹凸路面裡面的狀況。...
      如果是我撞他，應該是我的車頭受損而不是腳踏板，我的
      機車腳踏板受損，是他開車撞到我的。我往東行進他往西
      ，他的車子右前方撞到我的腳踏板，我已經超過他的車身
      。」等語（見原審99年度交簡上字第74號卷第257-258頁
      ），而共同被告葉嘉詮於偵訊時供稱：「我當時車速幾乎
      靜止狀態，我當時準備由東往西方向直行仁愛東街，當時
      仁愛東街與中山路口由東往西方向的紅綠燈為紅燈，所以
      我就停在該處點餐車道路口。林淑春當時騎乘機車撞上我
      自小客車的右前方保險桿處」等語（見98年度偵字第9114
      號卷第15-16頁）。於原審99年度交簡上字第74號案審理
      時具結證稱：「從肯德基取餐車道要往仁愛東街，當時我
      是停在那邊，還沒有要轉彎的動作。我心裡是想要往左轉
      。...我最早看到看到機車是在陳俊宇小貨車車頭那邊，
      在這之前我沒有看到機車。」等語（見原審99年度交簡上
      字第74號卷第258背面-259頁背面），再依卷附道路交通
      事故現場圖、新繪製停車位置圖、彰化縣警察局彰化分局
      道路交通事故照片黏貼紀錄表及上開原共同被告葉嘉詮之
      證述內容可知，於本件車禍發生時原共同被告葉嘉詮駕駛
      車牌號碼8V-0052號自小客車在肯德基取餐車道出口處等
      待，並因共同被告葉嘉詮欲駕車左轉跨越雙黃線進入仁愛
      東街，故其所駕駛之車輛車頭偏向西北方，然事發地點即
      仁愛東街與肯德基取餐車道出口處路面上所繪製者為雙黃
      實線，按道路交通標誌標線號誌設置規則第149條第1項第
      1款第8目規定，雙黃實線設於路段中，用以分隔對向車道
      ，並雙向禁止超車、跨越或迴轉。倘若原共同被告葉嘉詮
      依規定右轉進入仁愛東街，則將有較寬闊的視野以確認左
      後方有無來車，且可由車輛之左側後照鏡可供輔助觀察，
      在確認後方無來車之後順利進入仁愛東街。惟原共同被告
      葉嘉詮因意圖違規跨越雙黃線左轉而將車頭朝西北方移動
      ，導致其觀察左側來車之視線範圍遠較依規定右轉時之視
      線範圍狹窄，僅能依肉眼觀察，而無其他輔助工具可供使
      用，因此專注觀察其所駕駛車輛之左側有無來車，以致疏
      於注意告訴人所騎乘之機車雖已經過原共同被告葉嘉詮所
      駕駛車輛之左側車頭前方，卻仍未通過其右側車頭前方而
      貿然駕駛車輛往西北方前進，導致本件車禍之發生。是本
      件車禍之發生與原共同被告葉嘉詮之不當駕駛行為間應具
      有相當因果關係。
（二）本件車禍之撞擊點為自小客車之右前車頭及機車之右側踏
      板處，又依警方所繪製之道路交通事故現場圖及現場照片
      可知，當時機車已行駛進入肯德基取餐車道出入口前範圍
      即已越過被告陳俊宇、江恩諗所停放之車輛，當無視線受
      該車輛阻礙之情形，已經原審判決詳加說明，經核並無違
      誤。又告訴人及原共同被告葉嘉詮主張被告陳俊宇、江恩
      諗所停放之車輛阻礙原共同被告葉嘉詮之視線，與本件車
      禍之發生具有相當因果關係云云，惟原共同被告葉嘉詮於
      上訴審審理時具結證稱其最早看見告訴人騎乘機車而來係
      在陳俊宇小貨車車頭處，顯然其於案發前已發現告訴人所
      騎乘之機車，卻遲於告訴人騎乘機車行駛至肯德基點餐車
      道出入口中段時，方與告訴人發生擦撞。故本件車禍之發
      生與被告陳俊宇、江恩諗於該處停放車輛是否阻礙原共同
      被告葉嘉詮之視線並無因果關係。退步言之，縱然本件事
      發前葉嘉詮之視線確實受陳俊宇、江恩諗所停放之車輛影
      響，然倘若葉嘉詮依規定右轉進入仁愛東街，則將更能注
      意觀察彰化縣彰化市○○○街上之後方來車，並有後照鏡
      可供輔助，是本件車禍之發生實係導因於原共同被告葉嘉
      詮之不當駕駛行為，陳俊宇、江恩諗在該處停放車輛雖亦
      違反道路交通管理處罰條例第56條第1項第1款規定，但與
      本件車禍之發生並無從謂具有相當因果關係。
（三）綜上所述，被告陳俊宇、江恩諗於該處停放車輛雖有違反
      道路交通管理處罰條例第56條第1項第1款規定，但本件車
      禍之發生並非因被告陳俊宇、江恩諗二人之違規停車阻礙
      共同被告葉嘉詮或告訴人林淑春之視線所導致。另被告陳
      俊宇雖於原審審理時自承：「我承認我有過失，既然後來
      去現場確認我停的位置在距離交叉路口10公尺內，如果因
      此影響到行車視野而有過失，我承認，我認罪。」，但本
      件依上開理由以及臺灣省行車事故覆議鑑定委員會99年11
      月16日覆議字第0996204455號函鑑定則認：「告訴人林淑
      春、被告陳俊宇、江恩諗均無肇事因素」，是被告陳俊宇
      、江恩諗固於距離交叉路口10公尺內停車，有違規定，但
      均非肇事因素，亦即被告陳俊宇、江恩諗並無因此影響到
      行車視野而有過失，自無從以上開被告陳俊宇供稱：「如
      果因此影響到行車視野而有過失，我承認，我認罪。」令
      被告陳俊宇、江恩諗二人負責本件過失傷害罪責。檢察官
      上訴意旨主張被告陳俊宇、江恩諗之違規停車行為與本件
      車禍之發生具有相當因果關係，顯無理由，應予駁回。
七、被告江恩諗經本院合法傳喚，無正當理由未於本院審理期日
    到庭，爰不待其陳述，逕行判決。
八、據上論斷，應依刑事訴訟法第368條、第371條，判決如主文
    。
本案經檢察官吳經綸到庭執行職務。
中    華    民    國   100    年    7     月    28    日
            刑事第一庭    審判長法  官  李  璋  鵬
                                法  官  胡  森  田
                                法  官  胡  忠  文
以上正本證明與原本無異。
不得上訴。
                                書記官  廖  家  莉
中    華    民    國   100    年    7     月    28    日